【裁判字號】    94,重上,16
【裁判日期】    950428
【裁判案由】    確認債權不存在等
【裁判全文】
臺灣高等法院高雄分院民事判決          94年度重上字第16號
上  訴  人  楊鑫開發營造有限公司
法定代理人  丁○○
訴訟代理人  丙○○
            鄧國璽律師
被上訴人    新豪營造股份有限公司
法定代理人  甲○○
訴訟代理人  鄭銘仁律師
複代理人    廖虹羚律師
上列當事人間請求確認債權不存在等事件，上訴人對於民國94年
1月25日臺灣屏東地方法院93年度重訴字第22號第一審判決提起
上訴，並於本院為訴之追加，本院於95年4月19日言詞辯論終結
，判決如下：
    主  文
上訴、追加之訴及假執行之聲請均駁回。
第二審及追加之訴訴訟費用均由上訴人負擔。
    事實及理由
一、上訴人起訴主張：上訴人於民國92年8月5日以總價承包方式
    與被上訴人訂定次承攬契約（下稱系爭承攬契約），連工帶
    料承作被上訴人向行政院海岸巡防署海岸巡防總局南部地區
    巡防局（下稱南巡局）承攬「澎湖講美辦公廳舍新建工程」
    之土方、結構工程（下稱系爭工程），並依約收受被上訴人
    所給付，以訴外人力鼎營造有限公司（下稱力鼎公司）為發
    票人，面額新臺幣（下同）400 萬元之支票一紙，作為工程
    預付款，上訴人並簽發票號447956號、發票日為92年8 月6
    日、到期日為92年8 月7 日，以力鼎公司為受款人，面額
    400 萬元之本票一紙（下稱系爭本票）作為擔保。嗣系爭本
    票為被上訴人持有，並聲請原審以93年度票字第735 號裁定
    准予強執執行，惟系爭工程進行中，兩造因故於92年10月31
    日合意終止系爭承攬契約，而上訴人於系爭承攬契約存續期
    間，收受被上訴人給付之工程款僅500 萬元而已，惟上訴人
    已完成部分工程之價值已超過637 萬餘元，則系爭本票擔保
    之債權已不存在。另上訴人本於系爭承攬契約得再向被上訴
    人請求之款項尚有：(一)上訴人因承攬系爭工程，前已開立
    1818萬9000元之統一發票予被上訴人，並按該數額繳納稅款
    ，其逾500 萬元部分之溢繳稅額為65萬9452元，應由被上訴
    人返還。(二)扣除已付500 萬元工程款部分，被上訴人因上訴
    人代為訂購鋼筋而支出之鋼筋款尚欠上訴人43萬2723元，系
    爭工程期間上訴人支出之行政費用及工程墊款，被上訴人亦
    欠上訴人71萬8494元，此部分亦為系爭承攬契約報酬之一部
    分。爰依票據之法律關係，請求確認被上訴人對系爭本票債
    權不存在；並本於系爭承攬契約之法律關係，請求被上訴人
    給付181 萬675 元（按上開金額合計應為181 萬669 元，上
    訴人於原審誤算為181 萬675 元）。聲明：(一)確認被上訴人
    對系爭本票之債權不存在。(二)被上訴人應給付上訴人181 萬
    675 元。
二、被上訴人則以：系爭本票乃上訴人為履行其與被上訴人所訂
    定之系爭承攬契約，向力鼎公司借款而簽發予力鼎公司供作
    擔保之用，嗣經被上訴人代償後，由力鼎公司背書轉讓與被
    上訴人，與系爭承攬契約無涉。又系爭承攬契約既為連工帶
    料、總價承攬之統包契約，上訴人因履行系爭承攬契約所支
    出之行政、材料款等費用，應由上訴人自行負擔。況上訴人
    承攬系爭工程後，因疏失將高程估算錯誤，且施工前未將相
    關施工計畫及高程測量成果圖送請定作人南巡局及監造建築
    師審查即擅自施工，造成嚴重瑕疵，致南巡局於兩造合意終
    止系爭承攬契約後，亦於92年12月17日解除與被上訴人之承
    攬契約，並行使質權取回原本已支付之1818萬9000元工程預
    付款。今上訴人所承攬之工作既未完成，自無報酬請求權可
    得行使，且其錯誤施作之基礎工程，因對南巡局並無實益而
    遭拆除，事實上亦無報酬可資請求等語，資為抗辯。聲明駁
    回上訴人之訴。
三、經原審為上訴人全部敗訴之判決。上訴人不服，提起上訴後
    ，嗣就原請求被上訴人應給付上訴人181 萬675 元部分，減
    縮為請求被上訴人應給付上訴人115 萬1217元（即上訴人僅
    請求代付之鋼筋款43萬2723元及行政費、工程墊款71萬8494
    元部分，見本院卷(一)第12頁）；並追加該部分款項利息之請
    求，於本院聲明：(一)原判決關於駁回上訴人後開第二項請求
    及第三項關於本金部分之訴廢棄。(二)確認被上訴人對系爭本
    票之債權不存在。(三)被上訴人應給付上訴人115 萬1217 元
    及自起訴狀繕本送達翌日起至清償日止，按年息5%計算之利
    息。(四)就第三項請求，願供擔保請准宣告假執行。被上訴人
    則聲明上訴駁回。經核上訴人上開追加請求利息部分，係屬
    擴張應受判決事項之聲明，依民事訴訟法第446 條第1 項但
    書、第255 條第1 項第3 款之規定，上訴人於本院為訴之追
    加，應予准許，併予敘明。
四、兩造對下列事項不予爭執，並有系爭本票、工程合約書、統
    一發票、存證信函、現場施工照片、工程送審單、材料品質
    證明文件、南巡局之函文等件附卷可稽（原審卷(一)第13頁、
    第14-20頁、第21頁、第22-25頁、第26-31頁、第41-45頁、
    第92-105頁），堪信為真實：
  (一)被上訴人於92年間標得南巡局發包之「澎湖講美辦公廳舍新
    建工程」，並於92年8 月5 日與上訴人訂立系爭承攬契約，
    約定由上訴人負責施作該工程之土方、結構工程。嗣兩造於
    92年10月31日合意終止系爭承攬契約後，南巡局亦於92年12
    月17日以系爭工程因高程測量錯誤具有重大瑕疵為由，而向
    被上訴人解除雙方之承攬契約。
  (二)兩造所訂定之系爭承攬契約，係由上訴人連工帶料實際負責
    該部分工程至全部施作完成，被上訴人並應依約於工作完成
    時給付報酬之總價承攬契約，系爭承攬契約之總價為1818萬
    9000 元 。系爭承攬契約第5 條約定：「計算付款期間：依
    甲方（即被上訴人）請款規定辦理，每月請款乙次。請款日
    ：每月五日。付款日：每月十日。」又第7 條約定：「付款
    方式：1.甲方交與乙方（即上訴人）預付款新台幣肆佰萬元
    ，乙方提供商業本票新台幣肆佰萬元予甲方作為收款保證，
    該本票僅針對本工程之保證用，在完成相當工程價值後即失
    保證效用。2.請款時，由乙方依本合約第五條通知甲方現場
    會驗後付款。3.款項甲方直接撥入乙方帳戶。」
  (三)系爭本票係上訴人簽發予力鼎公司，並由力鼎公司背書轉讓
    與被上訴人，系爭本票背面並有力鼎公司及其負責人陳弘毅
    之背書；且上訴人於簽發時，於背面並載明有：「附註：本
    票款肆佰萬元，僅針對" 澎湖講美辦公廳新建工程" 所收工
    程款之保證用」等文字。
五、兩造之爭點：
  (一)上訴人簽發系爭400萬元本票之原因關係，究係為擔保上訴
    人向訴外人力鼎公司之借款？抑或擔保被上訴人所給付與上
    訴人之系爭工程預付款？
  (二)兩造於合意終止系爭承攬契約後，上訴人本於系爭承攬契約
    得向被上訴人請求之承攬報酬究為若干？上訴人以其就系爭
    工程已支出637 萬餘元而訴請確認被上訴人對系爭本票之本
    票債權不存在；併請求被上訴人應給付上訴人115 萬1217元
    之承攬報酬，有無理由？
六、上訴人簽發系爭400萬元本票之原因關係，究係為擔保上訴
    人向訴外人力鼎公司之借款？抑或擔保被上訴人所給付與上
    訴人之系爭工程預付款？
  (一)被上訴人抗辯：上訴人公司之總經理丙○○於簽定系爭承攬
    契約後，因私下向力鼎公司負責人陳弘毅調借400萬元，乃
    簽發系爭本票交予力鼎公司作為擔保，嗣再由力鼎公司背書
    轉讓與被上訴人，故系爭本票乃是上訴人為擔保400萬元之
    借款債權而簽發，並非作為系爭工程預付款之擔保云云，固
    舉證人即力鼎公司負責人陳弘毅之證詞為證。惟查，系爭承
    攬契約第7條約定：「付款方式：1.甲方（被上訴人）交與
    乙方（上訴人）預付款新台幣肆佰萬元，乙方提供商業本票
    新台幣肆佰萬元予甲方作為收款保證，該本票僅針對本工程
    之保證用，在完成相當工程價值後即失保證效用。」此有系
    爭承攬契約一份在卷可稽（原審卷(一)第15頁），並為兩造所
    不爭。而系爭本票之面額恰為400萬元，且系爭本票之背面
    並載明有：「附註：本票款肆佰萬元，僅針對"澎湖講美辦
    公廳新建工程" 所收工程款之保證用」等文字，已明確表明
    系爭本票確為上訴人收受400萬元工程預付款之擔保所用。
    雖票據法第12條規定：「票據上記載本法所不規定之事項者
    ，不生票據上之效力。」惟系爭本票背面上開附註之記載，
    僅不生票據上之效力而已，於直接當事人之間，仍不妨可以
    之作為簽發票據原因之證明，即系爭本票確係作為上訴人所
    預收工程款之保證。此外，被上訴人於93年3 月17日寄送予
    上訴人之第1101號存證信函亦明確表明：「貴公司於九十二
    年八月十二日領取本公司新台幣肆佰萬元整，做為工程預支
    款，並開立本票肆佰萬元整做為預支款擔保」等語（原審卷
    (一)第24-25 頁），亦已明確表明系爭本票乃為工程預支款之
    擔保，則系爭本票確非作為上訴人向力鼎公司之借貸擔保甚
    明。被上訴人辯稱：因其公司人員不諳法律，以為已代償上
    訴人向力鼎公司借貸之400 萬元款項後，因背書取得系爭本
    票，故才在存證信函中認為是工程預付款之擔保云云，顯係
    事後飾詞，不足為採。
  (二)證人陳弘毅雖證稱：系爭承攬契約係由伊代理被上訴人與上
    訴人所簽訂，簽約前雖經被上訴人公司人員趙台欣告稱已就
    合約內容與上訴人達成協議，但伊不知有系爭承攬契約第7
    條關於預付款約定之情事，簽約時亦未仔細閱覽，系爭本票
    乃簽約完成後，上訴人之訴訟代理人丙○○為週轉該工程所
    需資金而向伊個人商借，伊當場以力鼎公司名義簽發400 萬
    元支票並交付之，數日後始經上訴人郵寄系爭本票以為擔保
    ，嗣後因上訴人拒不清償，經被上訴人代為清償後，伊乃將
    系爭本票背書轉讓與被上訴人等語（原審卷(一)第324-325 頁
    ）。惟力鼎公司負責人陳弘毅既能代理被上訴人與上訴人簽
    定系爭工程總價高達1818萬9000元之工程合約，復又將系爭
    本票背書轉讓與被上訴人，足見其與被上訴人間之利害關係
    匪淺，則證人陳弘毅上開有利於被上訴人之證詞是否全然屬
    實，已非無疑。參以上訴人果真確有向陳弘毅私人借貸400
    萬元，並簽發系爭本票交付與力鼎公司作為擔保，惟系爭本
    票背面上卻清楚載明：「附註：本票款肆佰萬元，僅針對"
    澎湖講美辦公廳新建工程" 所收工程款之保證用」等文字，
    如上所述，陳弘毅於收受系爭本票時當無法諉為不知，若系
    爭本票並非上訴人為擔保工程預付款所用，則陳弘毅於收受
    系爭本票當時，見系爭本票背面載明有上開文字豈能毫無反
    應，而不積極主張自身權利之理？此均顯與事理有違，益證
    陳弘毅之上開證詞與事實不符，難以採信。此外，被上訴人
    復無法舉證證明系爭本票確係上訴人簽發供作向力鼎公司負
    責人陳弘毅借貸400 萬元之擔保所用，應認上訴人主張其簽
    發系爭400 萬元本票之原因關係，乃為擔保被上訴人所給付
    與上訴人之系爭工程預付款400 萬元等情，堪信為真實。
七、兩造於合意終止系爭承攬契約後，上訴人本於系爭承攬契約
    得向被上訴人請求之承攬報酬究為若干？上訴人以其就系爭
    工程已支出637 萬餘元而訴請確認被上訴人對系爭本票之本
    票債權不存在；併請求被上訴人應給付上訴人115 萬1217元
    之承攬報酬，有無理由？
  (一)按上訴人已自認共收受被上訴人交付之工程預付款共500 萬
    元，第一次之400萬元即係上開力鼎公司於92年8月6日代被
    上訴人交付之400萬元支票，上訴人已於92年8月12日兌現；
    另100萬元之支票則係92年9月下旬收到，亦已於同年10月3
    日兌現等情（本院卷(二)第76頁）。茲應審究者，為上訴人本
    於系爭承攬契約得向被上訴人請求之承攬報酬究為若干？
  (二)經查，兩造於92年8月5日所訂定之系爭承攬契約，係由上訴
    人連工帶料實際負責該部分工程至全部施作完成，被上訴人
    並應依約於工作完成時給付報酬之總價承攬契約，系爭承攬
    契約之總價為1818萬9000元。且系爭承攬契約第5 條約定：
    「計算付款期間：依甲方（即被上訴人）請款規定辦理，每
    月請款乙次。請款日：每月五日。付款日：每月十日。」又
    第7 條約定：「付款方式：1.甲方交與乙方（即上訴人）預
    付款新台幣肆佰萬元，乙方提供商業本票新台幣肆佰萬元予
    甲方作為收款保證，該本票僅針對本工程之保證用，在完成
    相當工程價值後即失保證效用。2.請款時，由乙方依本合約
    第五條通知甲方現場會驗後付款。3.款項甲方直接撥入乙方
    帳戶。」等情，此有系爭承攬契約一份在卷可稽（原審卷(一)
    第14-20 頁），並為兩造所不爭，堪信為真實。惟兩造已於
    92 年10 月31日合意終止系爭承攬契約，且南巡局亦於92年
    12 月17 日以系爭工程因高程測量錯誤具有重大瑕疵為由，
    而向被上訴人解除雙方之承攬契約等事實，復為兩造所不爭
    執，如上所述。足徵上訴人實際施作系爭工程之時間僅有二
    個多月之時間而已，而依上開兩造所不爭之系爭承攬契約第
    5 條及第7 條之約定，上訴人雖可按月請款，惟其請款時須
    通知被上訴人於系爭工程現場會驗後始能付款，惟上訴人迄
    未能舉證證明其曾通知被上訴人於工程現場會驗，並按月請
    求給付承攬報酬，顯見兩造約定給付工程款之條件並未成就
    。況系爭工程因上訴人之高程測量錯誤具有重大瑕疵，業經
    定作人南巡局認無實益而遭拆除，並與被上訴人解除承攬契
    約，僅給付被上訴人工程款64萬餘元，並另行再發包他人施
    作等情，業經證人即負責系爭工程之南巡局後勤課專員乙○
    ○到庭證述屬實（本院卷(一)第192- 193頁），益證系爭工程
    在被上訴人施作期間，並未經定作人予以估驗之事實，堪予
    認定。則被上訴人辯稱：系爭工程均未經會驗，上訴人尚不
    得請領工程款等情，即可採信。又上訴人請求被上訴人給付
    之115 萬1217元，起初稱係伊為被上訴人代墊之款項，繼則
    稱係系爭承攬契約報酬之一部分云云，已前後矛盾。而所謂
    代墊款云云，並未舉證以實其所說；至於所謂承攬報酬，依
    上開說明，上訴人亦無請求之權利，故上訴人此部分之主張
    均不足採。
  (三)綜上，兩造既已於92年10月31日合意終止系爭承攬契約，且
    上訴人在系爭工程施作之二個多月期間，並無通知被上訴人
    會驗並按月請款，又上訴人所施作之工程已因對定作人南巡
    局無實益而遭拆除等情，如上所述，則上訴人本於系爭承攬
    契約尚不得向被上訴人請求給付工程款。故上訴人主張其已
    就系爭工程支出637 萬餘元，而訴請確認被上訴人對系爭本
    票之400 萬元本票債權不存在；併請求被上訴人應給付上訴
    人115 萬1217元之承攬報酬，即無理由，不足為採。
八、綜上所述，本件上訴人主張其簽發系爭400萬元本票之原因
    關係，係為擔保被上訴人所給付與上訴人之系爭工程預付款
    400 萬元，雖屬可採。惟兩造於合意終止系爭承攬契約後，
    依系爭承攬契約第5 條及第7 條之約定，上訴人並未能舉證
    證明其曾通知被上訴人於系爭工程現場會驗，並按月向被上
    訴人請求給付承攬報酬，則兩造就系爭承攬契約所約定給付
    工程款之條件並未成就。從而，上訴人本於票據及系爭承攬
    契約之法律關係，以其就系爭工程已支出637 萬餘元而訴請
    確認被上訴人對系爭本票之本票債權不存在；併請求被上訴
    人應給付上訴人115 萬1217元之承攬報酬，為無理由，不應
    准許。其假執行之聲請亦失所附麗，應併與其追加之訴予以
    駁回。原審為上訴人敗訴之判決，理由雖有未當，惟判決結
    果與本院並無二致，應予維持。上訴意旨指摘原判決不當，
    求予廢棄改判，其上訴及追加之訴均為無理由，應予駁回。
九、本件事證已臻明確，兩造其餘攻擊防禦方法於判決結果不生
    影響，故不再一一論述，併此敘明。
據上論結，本件上訴及追加之訴均為無理由，依民事訴訟法第
449 條第2項、第78條，判決如主文。
中    華    民    國    95    年    4     月    28    日
                              民事第三庭
                                  審判長法官    張國彬
                                  法      官    吳登輝
                                  法      官    楊富強
以上正本證明與原本無異。
如對本判決上訴，須於判決送達後20日內向本院提出上訴狀，其
未表明上訴理由者，應於上訴後20日內向本院提出上訴理由書（
均須按他造當事人之人數附繕本）。上訴時應提出委任律師或具
有律師資格之人之委任狀，並依附註條文規定辦理。
中    華    民    國    95    年    4     月    28    日
                                  書  記  官     劉博文
附註：
民事訴訟法第466 條之1 ：
對於第二審判決上訴，上訴人應委任律師為訴訟代理人，但上訴
人或其法定代理人具有律師資格者，不在此限。
上訴人之配偶、三親等內之血親、二親等內之姻親，或上訴人為
法人、中央或地方機關時，其所屬專任人員具有律師資格並經法
院認適當者，亦得為第三審訴訟代理人。第1 項但書及第2 項情
形，應於提起上訴或委任時釋明之。


司法院資訊處製作；財團法人民間司法改革基金會備份。
